臺灣基隆地方法院刑事裁定　　　　　　　100年度聲字第396號
聲　請　人　臺灣基隆地方法院檢察署檢察官
受　刑　人　李文慶
上列聲請人因受刑人竊盜案件，聲請許可執行原宣告之強制工作
（100 年度執聲字第297 號），本院裁定如下：
    主  文
聲請駁回。
    理  由
一、聲請意旨略以：受刑人李文慶前因竊盜案件，經本院判處有
    期徒刑1 年2 月（聲請書誤載為應執行有期徒刑1 年8 月）
    並於刑之執行前令入勞動場所強制工作，於民國95年2 月13
    日確定，受刑人因傳喚未到經拘提無著後，於95年8 月10日
    通緝，並於100 年4 月19日緝獲到案，惟判決確定迄今已逾
    3 年未執行強制工作之保安處分，爰依刑事訴訟法第481 條
    及刑法第99條之規定，聲請許可執行其強制工作之保安處分
    等語。
二、按竊盜犯贓物犯保安處分條例第1 條規定：「竊盜犯及與竊
    盜案件有關之贓物犯，其保安處分之宣告及執行，依本條例
    之規定；本條例未規定者，適用刑法及其他法律之規定」，
    是竊盜犯依該條例諭知強制工作保安處分，自應執行之日起
    經過3 年未執行者，該條例既未設有特別規定，即應適用刑
    法第99條及刑事訴訟法第481 條第1 項，非經檢察官聲請犯
    罪事實最後裁判之法院裁定許可，不得執行（最高法院55年
    台抗字第186 號判例意旨參照）。而本件保安處分之裁判確
    定後，94年2 月2 日修正公布之刑法業於95年7 月1 日施行
    ，就其許可執行，修正前刑法第99條規定：「第86條至第91
    條之保安處分，自應執行之日起經過3 年未執行者，非得法
    院許可不得執行之。」，修正後刑法第99條則規定：「保安
    處分自應執行之日起逾3 年未開始或繼續執行者，非經法院
    認為原宣告保安處分之原因仍繼續存在時，不得許可執行；
    逾7 年未開始或繼續執行者，不得執行。」，兩相比較，顯
    以修正後規定有利於受刑人，自應適用修正後刑法第99條之
    規定（刑法第2 條第1 項、最高法院95年度第8 次刑庭會議
    決議意旨參照）。又刑法第99條所謂應執行之日，凡宣告於
    刑之執行完畢或赦免後行之者，即於刑經執行完畢或赦免之
    日為應執行之日，其餘則依裁判確定之日為應執行之日（最
    高法院78年度台抗字第280 號判決意旨參照）。
三、復按保安處分係針對受處分人將來之危險性所為之處置，以
    達教化、治療之目的，為刑罰之補充制度。我國現行刑法採
    刑罰與保安處分雙軌制，係在維持行為責任之刑罰原則下，
    為協助行為人再社會化之功能，以及改善行為人潛在之危險
    性格，期能達成根治犯罪原因、預防犯罪之特別目的。是保
    安處分中之強制工作，旨在對嚴重職業性犯罪及欠缺正確工
    作觀念或無正常工作因而犯罪者，強制其從事勞動，學習一
    技之長及正確之謀生觀念，使其日後重返社會，能適應社會
    生活。竊盜犯贓物犯保安處分條例第3 條第1 項規定，即係
    本於保安處分應受比例原則之規範，使保安處分之宣告，與
    行為人所為行為之嚴重性、行為人所表現之危險性及對於行
    為人未來行為之期待性相當之意旨而制定，而由法院視行為
    人之危險性格，決定應否令入勞動處所強制工作，以達預防
    之目的（最高法院91年度台上字第4625號、94年度台上字第
    6519號、95年度台上字第4615號判決意旨參照）。蓋竊盜犯
    贓物犯保安處分條例第3 條第1 項，乃至刑法第90條第1 項
    所規定之「強制工作」，均係以強制之方式，使人從事勞動
    工作，是其雖名之為保安處分，然就剝奪人身自由之意義而
    言，實幾與刑罰無異，是就行為人「犯罪習慣」之認定，自
    當尤須審慎，而非可徒憑主觀臆測為斷。
四、經查：受刑人前因以犯竊盜罪為常業，經本院於94年12月20
    日以94年度訴字第612 號判決判處有期徒刑1 年2 月，並依
    竊盜犯贓物犯保安處分條例第3 條第1 項第2 款之規定（18
    歲以上之竊盜犯，以犯竊盜罪為常業），宣告應於刑之執行
    前，令入勞動場所強制工作3 年，上開判決於95年2 月13日
    因受刑人撤回上訴而確定，嗣受刑人逃匿拒不到案執行，經
    聲請人依法傳喚、拘提後，於95年8 月10日通緝，至100 年
    4 月19日始行緝獲，上開判決宣告之強制工作遂自應執行之
    日（即判決確定之日）起逾3 年未開始執行等情，固有上開
    判決、新北市政府警察局瑞芳分局通緝案件移送書、臺灣基
    隆地方法院檢察署執行案件資料表及臺灣高等法院被告前案
    紀錄表在卷可憑。惟觀諸臺灣高等法院被告前案紀錄表之記
    載，受刑人觸犯上開常業詐欺罪（犯罪時間為93年4 月28日
    至94年4 月28日）以後，迄今逾6 年期間內，僅曾於100 年
    4 月17日犯收受贓物罪（甫經本院於100 年5 月6 日以100
    年度基簡字第665 號判決判處有期徒刑3 月），並未再犯任
    何竊盜案件，自不宜遽論受刑人仍有「以犯竊盜罪為常業」
    之情形。再者，95年5 月30日修正公布、同年7 月1 日施行
    之竊盜犯贓物犯保安處分條例第3 條第1 項，已配合刑法之
    修正，刪除原第2 款「以犯竊盜罪或贓物罪為常業者」之規
    定，而將原第1 款「有犯罪之習慣者」之規定納入本文規範
    ，按「有犯罪之習慣」與「以犯罪為常業」二者情形不同，
    前者係指對於犯罪已成為日常之惰性行為，其所犯罪名為何
    ，則非所問，後者係反覆以同種類行為為目的之社會活動之
    職業性犯罪，且恃該犯罪以維生，亦即「有犯罪之習慣」係
    一種犯罪之習性，「以犯罪為常業」係一種犯罪之態樣，有
    犯罪習慣並非當然為常業犯，常業犯亦不能當然認為有犯罪
    習慣而致然（最高法院93年度台上字第2235號判決意旨參照
    ），上開判決宣告強制工作之主要理由既係受刑人「恃竊盜
    為生」，又無隻字片語敘及受刑人有何犯罪之習慣，聲請人
    更未曾就被告是否有犯罪之習慣乙節提出任何論述，是縱認
    本件無刑法第2 條第3 項「保安處分之裁判確定後，未執行
    或執行未完畢，而法律有變更，不施以保安處分者，免其保
    安處分之執行」規定之適用，亦不能率爾臆測受刑人於裁判
    時即「有犯罪之習慣」，遑論推斷其「至今仍有犯罪之習慣
    」。此外，聲請人復未提出其他證明原宣告強制工作之原因
    仍繼續存在之積極事證，或釋明何以受刑人仍有受強制工作
    執行之必要。綜上所述，本院實難僅憑受刑人逃匿後經通緝
    到案、另犯一件收受贓物罪之客觀事實，即認定原宣告強制
    工作之原因仍繼續存在，揆諸前揭說明，自不得逕予許可執
    行原宣告之強制工作。從而，聲請人聲請許可執行原宣告之
    強制工作，尚有未洽，應予駁回。
五、依刑事訴訟法第220 條，裁定如主文。
中    華    民    國   100    年    5     月    17    日
                  刑事第二庭  法  官  羅貞元
以上正本證明與原本無異。
對於本件裁定如有不服，應於收受送達後5日內，向本院提出抗
告書狀，敘述抗告之理由，抗告於臺灣高等法院。
中    華    民    國   100    年    5     月    17    日
                              書記官  陳虹